【裁判字號】    99,交抗,1374
【裁判日期】    990630
【裁判案由】    違反道路交通管理處罰條例
【裁判全文】
臺灣高等法院交通事件裁定            99年度交抗字第1374號
    抗  告人即
    原處分機關  交通部公路總局新竹區監理所桃園監理站
    受  處分人  甲○○
上列抗告人因受處分人違反道路交通管理處罰條例案件，不服臺
灣桃園地方法院，中華民國99年5月7日所為裁定（99年度交聲字
第545號），提起抗告，本院裁定如下：
    主  文
抗告駁回。
    理  由
一、原裁定略以：
(一)本件受處分人甲○○於99年1月24日下午4時43分許，駕駛車
    牌號碼號W6－9453號自用小客車，行經國道一號高速公路北
    上52公里處，遭內政部警政署國道公路警察局第一警察隊攔
    檢，因受處分人有酒後駕駛自小客車，經酒測器測得酒精濃
    度為0.96mg/L，因此查悉受處分人有「駕駛人酒後駕駛W6－
    9453號車經施以酒精濃度呼氣測試值為0.96mg/L」之事實，
    依法填單舉發，並由受處分人當場簽名收受。受處分人上開
    所犯刑法第185條之3之酒後不能安全駕駛動力交通工具而仍
    駕駛罪，亦經臺灣桃園地方法院檢察署於99年 2月24日以99
    年度偵字第4046號為緩起訴處分，其期間為 2年，受處分人
    並應於緩起訴處分確定 6個月內向財團法人臺灣更生保護會
    桃園分會支付4萬3,000元，嗣依職權送請再議，亦經臺灣高
    等法院檢察署檢察官以99年度上職議字第3411號處分書駁回
    再議在案，而緩起訴期間為99年3月17日起至101年 3月16日
    止，受處分人支付緩起訴處分金4萬3,000萬元期間至99年 9
    月16日止，且受處分人已於99年 4月22日將上開緩起訴處分
    金匯入財團法人臺灣更生保護會桃園分會等情，此有舉發單
    、臺灣銀行無摺存入憑條在卷可稽，亦為受處分人所不否認
    ，且經原審法院依職權調閱臺灣桃園地方法院檢察署99年度
    偵字第4046號全卷核閱無訛。是上開受處分人酒後駕車之違
    規事實，堪以認定。
(二)本件受處分人上開違規行為既發生於99年 1月24日，自應依
    修正後之道路交通管理處罰條例第68條裁處。依修正後道路
    交通管理處罰條例第68條之規定，既將『吊扣』等字刪除，
    揆諸前揭說明，駕駛人受吊扣駕駛執照處分時，應不再吊扣
    其持有各級車類之駕駛執照，故原處分機關於作成吊扣駕駛
    執照處分時，應就行為人所應吊扣之駕駛執照種類予以限定
    ，始符合依法行政原則。本件受處分人確有駕駛自小客車經
    測試檢定，有「酒精濃度超過規定標準」之違規事實，而受
    處分人於68年 6月29日取得普通小客車駕駛執照，亦有桃園
    監理站汽車駕駛人螢幕列印附卷可按，則受處分人依法應受
    之處分乃限制其駕駛自用小客車之權利，依上揭說明，本件
    應由主管機關吊扣受處分人自用小客車之駕駛執照。
(三)再按行政罰法第26條第 2項雖以應受行政罰行為如經不起訴
    處分或為無罪、免訴、不受理、不付審理的裁判確定，始得
    另為裁決處罰，未明文包括緩起訴處分在內；但緩起訴處分
    性質，實屬於附條件的便宜不起訴處分，而於緩起訴條件成
    就後，始發生如同確定不起訴處分的禁止再訴效力。故於緩
    起訴猶豫期間屆滿，未經撤銷緩起訴，緩起訴即發生同於確
    定不起訴處分的效力。此時，行為人即已終局的不受刑事法
    訴追，該緩起訴處分即具有實質的禁止再訴的確定力。原處
    分機關於此時再為裁決，行為人即無同時遭受行政處罰及刑
    事訴追的危險。因此，解釋上行政罰法第26條第 2項規定應
    包括條件成就的緩起訴處分。酒後駕車同時觸犯公共危險犯
    行，行為人雖經緩起訴處分，於緩起訴處分條件成就前，行
    為人隨時有撤銷緩起訴再受刑事追訴的風險。行政機關自不
    得就同一事由於緩起訴期間裁處罰鍰處分，以免行為人受一
    事二罰危險（參照本院暨所屬法院96年法律座談會刑事類提
    案第36號決議審查意見及研究結果、98年法律座談會刑事類
    提案第24號決意審查意見）。查本件受處分人因同一事實，
    業經臺灣桃園地方法院檢察署檢察官以99年度偵字第4046號
    為緩起訴處分，緩起訴期間為2年，緩起訴期間為99年3月16
    日起至101年3月16日止，並命受處分人應向財團法人臺灣更
    生保護會桃園分會國庫支付4萬3,000元，上開處分嗣經臺灣
    高等法院檢察署以99年度上職議字第3411號處分書為駁回前
    揭之處分確定，受處分人於99年 4月22日已繳納完畢等情，
    業認定如前，受處分人既已依檢察官命令捐款4萬3,000元，
    此固非刑法所定刑罰之種類，然已對受處分人名譽、心理產
    生相當制約並影響受處分人之財產權益，亦應可實質該當行
    政罰法第26條第 1項「依刑事法律」之處罰。是本件現仍在
    緩起訴期內。受處分人於緩起訴的 2年猶豫期間，最終是否
    會被檢察官提起公訴，仍懸而未定，檢察官仍得依職權，撤
    銷緩起訴處分，受處分人尚有受刑事追訴處罰的可能，則原
    處分機關在受處分人尚未經終局確定無庸受刑事處罰前，逕
    於99年4月22日裁處罰鍰4萬9,500元部分，即難謂適法。
(四)至於施以道安講習部分，乃裁罰性之不利處分，為維護交通
    安全，促使駕駛人於飲酒後能知所警惕，實有教導駕駛人了
    解交通規則並加強其遵循之必要，故依行政罰法第26 條第1
    項但書之規定，仍得裁處之，原處分機關關於受處分人此部
    分之裁處，並無何違誤之處。
(五)末按聲明異議，屬一種司法救濟途徑，由法院審查受處分人
    所涉之違規事實是否成立，及原處分所適用之法條是否正確
    、裁罰是否是當，且因法院負有司法審查之作用，對原處分
    失當時，就罰鍰、吊照及安全講習等處罰效果，即應自為諭
    知（參照本院暨所屬法院98年法律座談會刑事類提案第23號
    決議意旨）。本件受處分人確有駕駛自小客車經測試檢定，
    有「酒精濃度超過規定標準」之違規事實，則受處分人依法
    應受之處分乃限制其駕駛自用小客車之權利，原處分機關未
    於處罰主文欄中載明吊扣自用小客車之駕駛執照之裁罰，即
    有違誤。另受處分人仍於緩起訴的 2年猶豫期間，已如前述
    ，原處分機關於99年 4月22日裁處受處分人罰鍰4萬9,500元
    ，與行政罰法第26條第1項前段、第2項之規定有違。綜上所
    述，受處分人確有在上開時、地，因違反酒後駕駛自小客車
    ，經測試呼氣中酒精濃度超過規定標準之違規行為，又本件
    酒後駕車為一個違規行為，罰鍰、吊扣處分及施以道路交通
    安全講習部分無從區分，從而原審法院自應將原處分均撤銷
    ，並自為裁定受處分人汽車駕駛人，駕駛汽車經測試檢定酒
    精濃度超過規定標準，應吊扣普通小型車駕駛執照12月及接
    受道路交通安全講習，以期適法。
二、抗告意旨略以：
(一)緩起訴處分中由檢察官所定之支付金額處分之法律效果，在
    規範評價上無法等同於刑罰，僅是一種特殊處遇措施：行政
    罰法第26條第1項所稱之「依刑事法律處罰」，參酌94年2月
    5 日制定之行政罰法總說明第13項，可推知所謂之「刑事法
    律」應係指「刑罰」而不包含「訴訟法中所課之『條件』或
    『負擔』」，是刑事訴訟法第253-2條第1項第 4款所稱給付
    之金額，應非實體法所稱之刑罰。此外受處分人本係透過緩
    起訴所附之條件、負擔而獲得正式的刑事處遇措施中轉出，
    換取除罪化、去機構化之對待，並避免處罰程序所帶來的標
    籤化作用等利益，假若被告得執因緩起訴所為之金錢支付，
    而再次免除同一行為所應受之行政罰鍰，無異受有雙重利益
    ，此不僅非緩起訴制度之立法原意，亦有失不法行為應受處
    罰之公平性。
(二)緩起訴之制度，在規範評價上與不起訴處分相同，因此緩起
    訴處分確定者，即符合行政罰法第26條第 2項所定之要件，
    處罰機關得啟動行政裁罰程序，故本件裁罰並無違法。至於
    事後倘緩起訴經檢察官依職權或告訴人之聲請予以撤銷，且
    檢察官繼續偵查並起訴該案件，復經法院判決有罪確定者，
    則該有罪判決所涵蓋之範圍內，原行政機關就同一行為或法
    律或自治條例規定所為之裁罰，即屬違法，應予依職權撤銷
    。又行政罰法第26條第 2項所謂之「確定」，在緩起訴處分
    係指刑事訴訟法第253條之1所指之「確定」，而非謂「實質
    確定」之日。
(三)綜上，為維護道路交通管理目的及公平性原則，請將原裁定
    罰鍰免罰部份撤銷，自為裁定罰鍰新臺幣6,500元等語。
三、經查：
(一)按94年2月5日公布，95年2月5日施行之行政罰法第26條規定
    ：「一行為同時觸犯刑事法律及違反行政法上義務規定者，
    依刑事法律處罰之。但其行為應處以其他種類行政罰或得沒
    入之物而未經法院宣告沒收者，亦得裁處之。前項行為如經
    不起訴處分或為無罪、免訴、不受理、不付審理之裁判確定
    者，得依違反行政法上義務規定裁處之。」即所謂一事不二
    罰原則，探究其立法目的，無非以一行為同時觸犯刑事法律
    及違反行政法上義務規定時，由於刑罰與行政罰同屬不法行
    為之制裁，而刑罰之懲罰作用較強，依刑事法律處罰即足資
    警惕，實無一事二罰再處行政罰之必要。且刑事法律處罰，
    由法院依法定程序為之，較符合正當法律程序，應予優先適
    用。但罰鍰以外之沒入或其他種類行政罰，因兼具維護公共
    秩序之作用，為達行政目的，行政機關仍得併予裁處。故汽
    車駕駛人酒後駕車時，如同時觸犯刑法第185條之3之公共危
    險罪者，道路交通主管機關除依上開行政罰法第26條第 1項
    但書規定，處以其他種類行政罰外，關於行政罰鍰部分，即
    應依行政罰法第26條、道路交通管理處罰條例第10條等規定
    移送地方法院檢察署處理。其後非有行政罰法第26條第 2項
    所定不起訴等事由，不得再依道路交通管理處罰條例第35條
    第1項第1款規定，裁處行為人罰鍰。至酒後駕車經檢察官為
    緩起訴處分，並命駕駛人向公益團體捐款或提供義務勞務者
    ，駕駛人係履行檢察官為緩起訴處分命令，此等命令名義上
    雖非刑罰，但仍是一種特殊的處遇措施，造成駕駛人之財產
    減少或義務增加，性質上亦屬干預人民自由之處分，與刑事
    制裁無異，實質上則為刑事處罰。再者，縱認該捐款命令因
    未經法院裁判所為之處罰，非刑事處分，但捐款行為究具行
    政罰鍰之性質，自不應就同一行為再受行政罰鍰（本院96年
    11月刑事庭庭長法律問題研討會決議參照）。
(二)次按94年12月28日修正公布，95年7月1日施行之道路交通管
    理處罰條例第35條第 8款規定：「前項汽車駕駛人，經裁判
    確定處以罰金低於本條例第92條第 3項所定最低罰鍰基準規
    定者，應依本條例裁決繳納不足最低罰鍰之部分。」及違反
    道路交通管理事件統一裁罰基準及處理細則第 2條所定「違
    反道路交通管理事件統一裁罰基準表」，即「汽車駕駛人駕
    駛機器腳踏車，飲酒後其吐氣所含酒精成份超過每公升0.55
    毫克以上，應處最低罰鍰4萬5千元；同時違反刑事法律者，
    經裁判確定處以罰金低於本條例第92條第 3項所定最低罰鍰
    基準規定者，應依本條例裁決繳納不足最低罰鍰之部分」等
    相關規定，倘駕駛人所支付之緩起訴處分金，未達道路交通
    管理處罰條例第92條第 3項所定最低罰鍰基準規定者，仍須
    補繳不足最低罰鍰之部分，始為適法。是檢察官為緩起訴處
    分並命向公益團體捐款者，其捐款解釋上亦屬道路交通管理
    處罰條例第35條第 8項所規定之罰金，監理機關雖不得再為
    行政裁罰，惟若駕駛人所支付之緩起訴處分金，未達道路交
    通管理處罰條例第92條第 3項所定最低罰鍰基準規定者，依
    該條例第35條第 8項之規定，仍須補繳不足最低罰鍰之部分
    。因此法院僅得就行為人已依緩起訴處分為公益捐款部分予
    以撤銷，並為不罰之諭知（本院97年11月法律座談會第39號
    提案研討結果參照）。
(三)本件受處分人甲○○於99年1月24日下午4時43分許，駕駛車
    牌號碼號W6－9453號自用小客車，行經國道一號高速公路北
    上52公里處，遭內政部警政署國道公路警察局第一警察隊攔
    檢，因受處分人有酒後駕駛自小客車，經酒測器測得酒精濃
    度為0.96mg/L，因此查悉受處分人有「駕駛人酒後駕駛W6－
    9453號車經施以酒精濃度呼氣測試值為0.96mg/L」之事實，
    依法填單舉發，並由受處分人當場簽名收受。受處分人上開
    所犯刑法第185條之3之酒後不能安全駕駛動力交通工具而仍
    駕駛罪，並經臺灣桃園地方法院檢察署於99年 2月24日以99
    年度偵字第4046號為緩起訴處分，期間為 2年，並應於緩起
    訴處分確定 6個月內向財團法人臺灣更生保護會桃園分會支
    付4萬3,000元，嗣依職權送請再議，亦經臺灣高等法院檢察
    署檢察官以99年度上職議字第3411號處分書駁回再議在案，
    其緩起訴期間為99年3月17日起至101年 3月16日止，支付緩
    起訴處分金4萬3,000萬元期間至99年 9月16日止，而受處分
    人已於99年 4月22日將上開緩起訴處分金匯入財團法人臺灣
    更生保護會桃園分會等情，此有舉發單、臺灣銀行無摺存入
    憑條在卷可稽，亦為受處分人所不否認，且經原審法院依職
    權調閱臺灣桃園地方法院檢察署99年度偵字第4046號全卷核
    閱無訛。此等酒後駕車經檢察官為緩起訴處分，並命駕駛人
    向公益團體捐款或提供義務勞務之命令，名義上雖非刑罰，
    但仍是一種特殊的處遇措施，造成駕駛人之財產減少或義務
    增加，性質上亦屬干預人民自由之處分，與刑事制裁無異，
    實質上為刑事處罰已如前述。而道路交通管理處罰條例第35
    條之修正目的在於落實行政罰一事不二罰之原則，汽車駕駛
    人有違反同條例第35條酒精濃度超過規定標準之情形，同時
    違反刑事法律者，經移置保管汽車之領回，不受同條例第85
    條之2第2項應同時檢附繳納罰鍰收據之限制，但經刑事裁判
    確定處以罰金低於本條例所訂最低罰鍰基準規定者，應依本
    條例裁決繳納不足最低罰鍰之部分（道路交通管理處罰條例
    修正立法總說明參照）。是汽車駕駛人有道路交通管理處罰
    條例第35條第 1項之情形，同時違反刑事法，雖有一事不二
    罰原則之適用，然基於公平原則，其裁判確定處以罰金低於
    同條例第92條第 3項所訂最低罰鍰基準規定者，交通裁決機
    關仍應依同條例第35條第 8項規定，裁決汽車駕駛人繳納不
    足最低罰鍰之部分。又道路交通管理處罰條例第35條第 8項
    規定之構成要件已涵蓋同條例第35條第 1項規定之構成要件
    ，係屬同條例第35條第 1項之特別規定，應優先適用同條例
    第35條第 8項之規定，且此項規定於檢察官為緩起訴處分並
    命向公益團體捐款者亦有適用，亦如前述（本院97年11月法
    律座談會第39號提案研討結果參照）。原裁定係認原處分機
    關於受處分人緩起訴期滿前裁處受處分人罰鍰4萬9,500元之
    行政裁罰部分，有違行政罰法第26條第 2項之「一事不二罰
    」之規定，且未於處罰主文欄中載明吊扣自用小客車之駕駛
    執照之裁罰，有違道路交通管理處罰條例第68條規定，而將
    原處分撤銷，並諭知「甲○○汽車駕駛人，駕駛汽車經測試
    檢定酒精濃度超過規定標準，應吊扣普通小型車駕駛執照12
    月及接受道路交通安全講習。」，並未實體認定受處分人無
    道路交通管理處罰條例第35條第 1項之違規事實。則原裁定
    將抗告人依道路交通管理處罰條例第35條第 1項裁決之罰鍰
    撤銷，逕論以「甲○○汽車駕駛人，駕駛汽車經測試檢定酒
    精濃度超過規定標準，應吊扣普通小型車駕駛執照12月及接
    受道路交通安全講習。」，因未諭知撤銷之罰鍰與部分不罰
    ，尚不生使抗告人無法依道路交通管理處罰條例第35條第 8
    項規定，裁處受處分人繳納緩起訴負擔4萬3,000元與最低罰
    鍰4萬9,500元差額之問題。綜上，原處分機關就此提起抗告
    ，指摘原裁定不當，並無理由，應予駁回。
四、據上論結，應依道路交通案件處理辦法第26條，刑事訴訟法
    第412條，裁定如主文。
中    華    民    國    99    年    6     月    30    日
                  刑事第十四庭審判長法  官  陳志洋
                                    法  官  謝靜慧
                                    法  官  梁耀鑌
以上正本證明與原本無異。
不得再抗告。
                                    書記官  莊淑茹
中    華    民    國    99    年    7     月    1     日

司法院資訊處製作；財團法人民間司法改革基金會備份。
